臺灣高等法院刑事判決
110年度上訴字第2681號
上  訴  人  
即  被  告  杜成鴻


上列上訴人即被告因詐欺等案件，不服臺灣新北地方法院110年
度審訴字第70號，中華民國110年4月9日第一審判決（起訴案號
：臺灣新北地方檢察署109年度少連偵字第575號），提起上訴，
本院判決如下：
    主  文
原判決關於杜成鴻部分撤銷。
杜成鴻犯三人以上共同冒用公務員名義詐欺取財未遂罪，處有期
徒刑陸月。
「請求暫緩執行凍結令申請書」上偽造之「臺灣臺中地方法院印
」印文壹枚及扣案之紅米手機壹支，均沒收。 
    犯罪事實
一、杜成鴻於民國109年10月12日前某日，與簡呈勳（經原審判
    決確定）加入年籍不詳、綽號「隊長」及其他身分不詳之人
    所共同組成，以實施詐術為手段、具有持續性、牟利性之有
    結構性組織之詐欺集團（參與犯罪組織部分，業經臺灣苗栗
    地方法院以109年度訴字第583號判決確定），由杜成鴻擔任
    掌機及車手頭職務，係由綽號「隊長」之人指示前往指定地
    點，把風、收受車手自詐騙之被害人所交付之款項，嗣將贓
    款輾轉交予詐欺集團上游成員，並收取每趟詐騙款項2%之報
    酬。杜成鴻與簡呈勳、「隊長」、董○寧（91年11月間生，
    真實姓名年籍均詳卷）等詐欺集團成員，共同意圖為自己不
    法所有，基於三人以上共同冒用公務員名義詐欺取財及行使
    偽造公文書之犯意聯絡，先由詐欺集團成員於109年10月14
    日上午9時10分許，致電洪鼎杭佯稱：其係邱雲昌檢察官，
    因需查證金流，需匯款新臺幣（下同）30萬元云云，致洪鼎
    杭陷於錯誤，並依詐騙集團指示領款後等待面交通知。嗣因
    洪鼎杭已有警覺而報警處理，並假意配合詐騙集團指示，將
    該30萬元裝入白色塑膠袋，在新北市○○區○○○路0段00號旁等
    待交付款項。車手少年董○寧則受詐欺集團上游指示，於同
    日下午4時許，前往上開地點收取約定之交付款項，並將裝
    有偽造「請求暫緩執行凍結令申請書-臺灣臺中地方法院法
    院公證款」（內含有偽造臺灣臺中地方法院印）之白色信封
    袋交付予洪鼎杭，少年董○寧收受款項後，即遭現場埋伏之
    警方逮捕，致未得逞，經警在新北市○○區○○路00巷0號前，
    逮捕在旁把風之簡呈勳及車手頭杜成鴻，且當場扣得上開偽
    造之假公文1紙、洪鼎杭所交付之30萬元（已發還）、杜成
    鴻所有紅米手機1支。
二、案經洪鼎杭訴由新北市政府警察局永和分局報告臺灣新北地
    方檢察署檢察官偵查起訴。
    理  由
壹、證據能力部分：
一、按被告以外之人於審判外之言詞或書面陳述，除法律有規定
    者外，不得作為證據。另按被告以外之人於審判外之陳述，
    雖不符合同法第159條之1至第159條之4之規定，然經當事人
    於審判程序同意作為證據，法院審酌該言詞陳述或書面陳述
    作成時之情況，認為適當者，亦得為證據。當事人、代理人
    或辯護人於法院調查證據時，知有第159條第1項不得為證據
    之情形，而未於言詞辯論終結前聲明異議者，視為有前項同
    意，刑事訴訟法第159條第1項、第159條之5分別定有明文。
    該條立法意旨在於傳聞證據未經當事人之反對詰問予以核實
    ，原則上先予排除，惟若當事人已放棄反對詰問權，於審判
    程序中表明同意該等傳聞證據可作為證據；或於言詞辯論終
    結前未聲明異議，基於尊重當事人對傳聞證據之處分權，及
    證據資料愈豐富，愈有助於真實發見之理念，且強化言詞辯
    論主義，使訴訟程序得以順暢進行，上開傳聞證據亦均具有
    證據能力。查本件被告以外之人於審判外之言詞或書面陳述
    屬傳聞證據部分，檢察官、被告於本院並未爭執證據能力，
    且迄於言詞辯論終結前亦未聲明異議，復本院認其作成之情
    形並無不當情形，經審酌後認為適當，均應認於本案有證據
    能力。
二、另本件認定事實引用之卷內其餘非供述證據部分，與本案均
    有關連性，亦無證據證明係實施刑事訴訟程序之公務員以不
    法方式所取得，依刑事訴訟法第158條之4之反面解釋，當有
    證據能力，復於本院審理時，提示並告以要旨，使檢察官、
    被告充分表示意見，自得為證據使用。
貳、本院之判斷
一、認定犯罪事實所憑證據及認定之理由
  ㈠告訴人洪鼎杭於犯罪事實一所載時、地遭詐騙而交付款項未
    遂之事實，業據告訴人於警詢及原審指訴歷歷（見新北檢10
    9年度少連偵字第575號卷《下稱少連偵575卷》第39至41頁，
    原審卷第129頁）。並經同案被告簡呈勳於警詢、偵訊及原
    審供承在卷（見少連偵575卷第21至22、23至26、27至28、1
    33至135頁，原審卷第63至66、127至131、135至141頁），
    核與少年董○寧於警詢供述相符（見少連偵575卷第29至31、
    33至38頁）。
　㈡且有新北市政府警察局永和分局搜索扣押筆錄（受執行人杜
    成鴻、簡呈勳、董○寧）、扣押物品目錄表、扣押物品收據3
    份（見少連偵575卷第43至49、51至57、59至65頁）；贓物
    認領保管單（見少連偵575卷第67頁）；新北市政府警察局
    永和分局秀朗所現場畫面照片（見少連偵575卷第69至77頁
    ）；詐欺面交案現場詳表（見少連偵575卷第79至85頁）；
    內政部警政署反詐騙諮詢專線紀錄表（報案人洪鼎杭）、國
    泰世華匯款資料（見少連偵575卷第87至89頁）附卷可稽。
　㈢另據上訴人即被告杜成鴻於警詢、偵訊及原審、本院均供承
    不諱（見少連偵575卷第13至14、15至18、19至20、133至13
    5頁，原審卷第63至66、127至131、135至141頁，本院卷第1
    54頁），是認被告之自白內容與事實相符，堪足採認為真實
    。
　㈣綜上，本案事證已臻明確，被告之上開犯行，堪予認定，自
    應依法予以論罪科刑。　
二、論罪　
  ㈠本案參與詐欺犯行者，包含被告、同案被告簡呈勳、綽號「
    隊長」、董○寧等人所屬詐欺集團成員，已屬三人以上，核
    被告所為，係犯刑法第339條之4第2項、第1項第2款、第1款
    之三人以上共同冒用公務員名義詐欺取財未遂罪；第216條
    、第211條之行使偽造公文書罪。被告偽造印文，係偽造公
    文書之階段行為，又偽造公文書之低度行為，為其行使偽造
    公文書之高度行為所吸收，均不另論罪。
　㈡共同正犯
　　共同正犯，係共同實行犯罪行為之人，在共同意思範圍內，
    各自分擔犯罪行為之一部，相互利用他人之行為，以達其犯
    罪之目的，其成立不以全體均參與實行犯罪構成要件之行為
    為要件，其行為分擔，亦不以每一階段皆有參與為必要，倘
    具有相互利用其行為之合同意思所為，仍應負共同正犯之責
    。被告知悉到場之車手董○寧依詐欺集團成員指示，交付裝
    有偽造「請求暫緩執行凍結令申請書-臺灣臺中地方法院法
    院公證款」（內含有偽造臺灣臺中地方法院印）予告訴人，
    而告訴人遭詐欺集團成員詐騙而將款項交付予車手董○寧，
    被告仍擔任把風、收受車手自詐騙之被害人所交付之款項，
    嗣將贓款輾轉交予詐欺集團上游成員，使詐欺集團順利完成
    詐欺取財、行使偽造公文書行為，是被告於集團分工中，均
    屬實現詐欺取財及行使偽造公文書行為不可或缺之角色，足
    見被告與同案被告簡呈勳、綽號「隊長」、董○寧等人所屬
    詐欺集團成員間，就加重詐欺取財及行使偽造公文書犯行，
    具有相互利用之共同犯意，並各自分擔部分犯罪行為，具有
    犯意聯絡及行為分擔，應論以共同正犯。
　㈢想像競合犯
    被告係以一行為同時觸犯三人以上共同冒用公務員名義詐欺
    取財未遂罪、行使偽造公文書罪，為想像競合犯，依刑法第
    55條規定，從一重論以三人以上共同冒用公務員名義詐欺取
    財未遂罪。
  ㈣刑之減輕事由
    被告已著手於犯罪行為之實行而不遂，為未遂犯，應依刑法
    第25條第2項之規定，減輕其刑。
　㈤兒童及少年福利與權益保障法第112條第1項前段規定：按「
    成年人教唆、幫助或利用兒童及少年犯罪或與之共同實施犯
    罪或故意對其犯罪者，加重其刑至二分之一」。查本案被告
    係89年12月12日生，其於109年10月14日為本案犯行時，尚
    未成年，且未見過本案車手董○寧而不知車手為少年，自不
    得依上開規定加重其刑，附此敘明。
　㈥不適用刑法第59條規定
　　刑法第59條所規定之酌量減輕其刑，係裁判上之減輕，必以
    犯罪之情狀顯可憫恕，認為科以最低度刑仍嫌過重者，始有
    其適用。如別有法定減輕之事由者，應優先適用法定減輕事
    由減輕其刑後，猶嫌過重時，方得為之（最高法院98年度台
    上字第6342號判決意旨參照）。所謂「犯罪之情狀」，與同
    法第57條規定科刑時應審酌之一切情狀，並非有截然不同之
    領域，於裁判上酌減其刑時，應就犯罪一切情狀（包括第57
    條所列舉之10款事項），予以全盤考量，審酌其犯罪有無可
    憫恕之事由（即有無特殊之原因與環境，在客觀上足以引起
    一般同情，以及宣告法定低度刑，是否猶嫌過重等等），以
    為判斷（最高法院95年度台上字第6157號判決意旨參照）。
    經查，被告在詐欺集團擔任掌機及車手頭等職務，係由綽號
    「隊長」之人指示前往指定地點，把風、收受車手自詐騙之
    被害人所交付之款項，嗣將贓款輾轉交予詐欺集團上游成員
    ，並收取每趟詐騙款項2%之報酬，難認有何足以引起一般同
    情之特殊原因之情堪憫恕情狀；又本案所犯三人以上共同冒
    用公務員名義詐欺取財未遂罪之法定最低刑度為「有期徒刑
    6月」，尚無宣告法定最低刑度猶嫌過重之情形，自無適用
    刑法第59條酌減其刑之餘地，併予說明。
參、不另為免訴之諭知
一、公訴起訴意旨另以：被告為本案犯行，另涉犯組織犯罪防制
    條第3條第1項後段之參與犯罪組織罪嫌等語。
二、曾經判決確定者，應諭知免訴之判決，刑事訴訟法第302條
    第1款定有明文。
三、經查：
　㈠被告參與同一詐欺犯罪集團，被告涉犯組織犯罪防制條例第3
    條第1項後段之參與犯罪組織罪部分，前經臺灣苗栗地方檢
    察署以109年度偵字第4628號提起公訴，而於109年12月18日
    繫屬於臺灣苗栗地方法院（下稱苗栗地院），嗣經苗栗地院
    於110年3月17日以109年度訴字第583號判處有期徒刑6月，
    並於110年4月16日判決確定等情，有上開起訴書、刑事判決
    、本院公務電話紀錄（見本院卷第57至68、115頁）、被告
    前案紀錄表在卷可按。
　㈡被告所犯本案之加重詐欺之犯行，乃為被告參與犯罪組織之
    繼續行為，無從將同一參與犯罪組織行為割裂再另論一參與
    犯罪組織罪，認係檢察官就實質上同一案件重行起訴，本應
    就本案之參與犯罪組織罪嫌，為免訴之諭知，惟本院認此部
    分之繼續犯行，如予以論罪則與本院前開論科之有罪犯行間
    ，具有想像競合犯之裁判上一罪關係，爰就此部分不另為免
    訴之諭知。
肆、撤銷改判之理由
一、原審因認被告行使偽造公文書、三人以上共同冒用公務員名
    義詐欺取財未遂等犯行，均事證明確，予以論罪科刑，固非
    無見，惟查：
　㈠本案所犯三人以上共同冒用公務員名義詐欺取財未遂罪，並
    無足以引起一般同情之特殊原因之情堪憫恕情狀；亦無宣告
    法定最低刑度「有期徒刑6月」猶嫌過重之情形，已如前述
    ，而原判決論處被告有期徒刑6月，既認本案並無宣告法定
    最低刑度「有期徒刑6月」猶嫌過重之情形，自無適用刑法
    第59條酌減其刑之餘地，惟原判決仍援引刑法第59條酌減其
    刑，認有適用法則之不當。
  ㈡又被告參與同一詐欺犯罪集團，所為參與犯罪組織犯行，業
    經苗栗地院於110年4月16日以109年度訴字第583號判處有期
    徒刑6月確定，被告所犯本案之加重詐欺之犯行，乃為被告
    參與組織之繼續行為，無從將同一參與犯罪組織行為割裂再
    另論一參與犯罪組織罪，就此部分應不另為免訴之諭知，已
    如前述，原判決既然敘明「起訴書亦未提出其他積極事證堪
    認被告杜成鴻涉犯本案犯行，係參與不同犯罪組織所為」，
    而肯認被告參與同一詐欺集團之犯罪組織，是被告繼續參與
    犯罪組織行為，並非犯行不存在，自不得為無罪或不另為無
    罪之諭知，應是為前開苗栗地院之確定判決效力所及，然原
    判決仍不另為無罪之諭知，亦有適用法則之不當。
二、被告以原審量刑過重提起上訴，惟查：
　㈠量刑係法院就繫屬個案犯罪之整體評價，為事實審法院得依
    職權自由裁量之事項，量刑判斷當否之準據，應就判決之整
    體觀察為綜合考量，並應受比例原則等法則之拘束，非可恣
    意為之，致礙其公平正義之維護，必須兼顧一般預防之普遍
    適應性與具體個案特別預防之妥當性，始稱相當。苟已斟酌
    刑法第57條各款所列情狀，而未逾越法定刑度，如無偏執一
    端，致有明顯失出失入之恣意為之情形，上級審法院即不得
    單就量刑部分遽指為不當或違法（最高法院100年度台上字
    第5301號判決意旨參照）。
　㈡查原判決於量刑時已詳予審酌刑法第57條各款及前開所列情
    狀，予以綜合考量，又三人以上共同冒用公務員名義詐欺取
    財未遂罪之法定刑範圍「有期徒刑6月以上、3年6月以下」
    ，原判決判處被告有期徒刑6月，係量處最低刑度，且就刑
    罰裁量職權之行使，既未逾越法律所規定之範圍，亦無濫用
    權限之情形，難遽謂原判決就此部分之量刑有何不當，縱與
    被告主觀上之期待有所落差，仍難指其量刑有何不當或違法
    ，是被告上訴以原判決量刑過重，為無理由。
三、本件被告上訴固無理由，惟因原判決此部分既有前開適用法
    則不當之違誤，原判決此部分自屬無可維持，應由本院予以
    撤銷改判。　
伍、爰以行為人之責任為基礎，審酌被告正值青年，不思循正當
    途徑賺取金錢，竟加入詐欺集團擔任掌機及車手頭之職務，
    負責把風、收受車手自詐騙之被害人所交付之款項，嗣將贓
    款輾轉交予詐欺集團上游成員，並收取每趟詐騙款項2%之報
    酬，漠視他人財產權；又以冒用公務員身分、交付偽造之公
    文書予告訴人，破壞一般民眾對公文書及公務員職務執行之
    信賴，影響國家公權力行使之威信，致告訴人、一般民眾對
    社會之不信任感，危害社會秩序，所為實屬不該，惟念其犯
    後業已坦承犯行，態度尚可，並與告訴人達成和解，有原審
    110年度司附民移調字第401號調解筆錄在卷可查，並經告訴
    人於本院陳稱：已經和解、收到和解金2萬2,000元等語（見
    本院卷第111頁）；兼衡被告之智識程度、家庭經濟狀況（
    見本院卷第155頁），量處如主文第2項所示之刑。
陸、沒收部分
一、按偽造之印章、印文或署押，不問屬於犯人與否，沒收之，
    刑法第219條定有明文。經查：「請求暫緩執行凍結令申請
    書」上偽造之「臺灣臺中地方法院印」印文1枚，依刑法第2
    19條規定，不問屬於被告等人與否，應予宣告沒收之。
二、扣案之紅米手機1支，係被告所有、供犯本案犯罪聯繫所用
    之物，依刑法第38條第2項前段規定，併予宣告沒收。
據上論斷，應依刑事訴訟法第369條第1項前段、第364條、第299
條第1項前段，判決如主文。
本案經檢察官楊唯宏提起公訴，檢察官孫冀薇到庭執行職務。
中　　華　　民　　國　　110 　年　　12　　月　　2 　　日
              　  刑事第二十三庭審判長法　官  許永煌
　　　　　　　　　　　　　　　　　    法　官  吳定亞
　　　　　　　　　　　　　　　　　    法　官  黃美文
以上正本證明與原本無異。
如不服本判決，應於收受送達後20日內向本院提出上訴書狀，其
未敘述上訴之理由者並得於提起上訴後20日內向本院補提理由書
（均須按他造當事人之人數附繕本）「切勿逕送上級法院」。
                                　    書記官  彭威翔
中　　華　　民　　國　　110 　年　　12　　月　　3 　　日
附錄：本案論罪科刑法條全文
刑法第339條之4：
犯第339條詐欺罪而有下列情形之一者，處1年以上7年以下有期
徒刑，得併科1百萬元以下罰金：
一、冒用政府機關或公務員名義犯之。
二、三人以上共同犯之。
三、以廣播電視、電子通訊、網際網路或其他媒體等傳播工具，
    對公眾散布而犯之。
前項之未遂犯罰之。
刑法第216條：
行使第210條至第215條之文書者，依偽造、變造文書或登載不實
事項或使登載不實事項之規定處斷。
刑法第211條：
偽造、變造公文書，足以生損害於公眾或他人者，處1年以上7年
以下有期徒刑。